【裁判字號】    96,重上,218
【裁判日期】    970812
【裁判案由】    返還保管款
【裁判全文】
臺灣高等法院民事判決                 96年度重上字第218號
    上  訴  人  林文獻
    訴訟代理人  林富村律師
    上  訴  人  乙○○
                            樓.
                丁○○
                癸○○
                            之.
                己○○
                戊○○
                庚○○
                壬○○
                辛○○
    上  訴  人  甲○○
                            號.
    訴訟代理人  詹翠華律師
                陳雲惠律師
    上  訴  人  丙○○
                            5.
上列當事人間請求返還保管款事件，上訴人對於中華民國96年1
月19日臺灣士林地方法院93年度訴字第888號第一審判決，提起
上訴，經本院於97年7月29日言詞辯論終結，茲判決如下：
    主  文
原判決關於(一)命甲○○、丙○○給付林文獻、己○○及該部分假
執行宣告；(二)駁回呂松山之反訴及假執行之聲請；暨訴訟費用之
裁判均廢棄。
上開廢棄(一)部分，林文獻、乙○○、丁○○、癸○○、己○○、
戊○○、庚○○、蔡平順、辛○○於第一審之訴及假執行之聲請
駁回。
其餘上訴駁回。
第一、二審訴訟費用，由林文獻、乙○○、丁○○、癸○○、己
○○、戊○○、庚○○、蔡平順、辛○○負擔。
    事  實
甲、林文獻方面：
一、先位上訴聲明：
  (一)原判決駁回後開第2項之訴部分及該部分假執行之聲請廢棄
    。
  (二)甲○○、丙○○應再給付林文獻新台幣（下同）510萬元及
    自民國95年5月31日起至清償日止，依週年利率百分之五計
    算之利息。
  (三)請准供擔保宣告假執行。
二、備位上訴聲明：
  (一)原判決不利林文獻部分廢棄。
  (二)甲○○、丙○○應再給付林文獻及乙○○、丁○○、癸○
    ○、己○○、戊○○、庚○○、蔡平順、辛○○（下稱林
    文獻等9人）510萬元及自95年5月31日起至清償日止，依週
    年利率百分之五計算之利息。
  (三)請准供擔保宣告假執行。
三、答辯聲明：甲○○、丙○○之上訴駁回。
四、陳述：除與原判決記載相同者，茲予引用外，補稱略以：
  (一)林文獻等9人及甲○○、丙○○原為翔永預拌混凝土股份有
    限公司（下稱翔永公司）股東，嗣將股權全數轉讓他人，恐
    發生欠稅問題，乃於84年11月間決議，將1,000萬元款項（
    下稱系爭1,000萬元）交由林文獻保管，以便隨時繳納欠稅
    。林文獻復將系爭1,000萬元寄放予甲○○於台北縣汐止鎮
    農會中興分部00-000-000000號活期存款帳戶（下稱系爭汐
    止農會帳戶）內，由甲○○、丙○○保管。嗣林文獻為繳納
    87年營業稅，向甲○○、丙○○取回400萬元後，甲○○、
    丙○○竟將餘款分配予乙○○、丁○○、癸○○、戊○○、
    庚○○、蔡平順、辛○○等人，甲○○、丙○○上開分配行
    為顯已違反股東會之決議，對林文獻及其他股東不生效力。
    縱甲○○、丙○○上開分配行為合法，惟甲○○、丙○○實
    際僅提領現金348萬元分配予乙○○、丁○○、癸○○、戊
    ○○、庚○○、蔡平順、辛○○等人，尚餘252萬元，自應
    由林文獻、甲○○、丙○○及高基森依出資比例予以分配。
  (二)林文獻等9人與甲○○、丙○○間消費寄託契約縱未約定返
    還期限，惟林文獻等9人既對甲○○、丙○○起訴，起訴狀
    繕本已分別於93年9月27日及95年5月31日前送達甲○○與丙
    ○○，自可認林文獻等9人已對甲○○、丙○○為催告，迄
    第二審言詞辯論之日止，已逾一個月以上，林文獻等9人自
    得依民法第478條規定請求甲○○、丙○○返還寄託物。況
    林文獻復於96年10月16日委由林富村律師以96年富聯字第
    1016號函通知甲○○、丙○○終止消費寄託契約，甲○○及
    丙○○均已收受該律師函，益認林文獻等9人已定相當期限
    催告甲○○、丙○○返還寄託物。
  (三)由證人即翔永公司會計李麗玉於原審言詞辯論時到庭證稱，
    股東不會問1,000萬元保留款使用情形，且分的錢不在系爭
    1,000萬元保留款內，係從翔永公司帳戶提領出來的等情觀
    之，足認林文獻對85年8月間股款分配事宜並不知情。
  (四)翔永公司股東係將股權出售予他人，並非結束營業進行清算
    ，翔永公司於股權讓售前對外發生之一切債權債務應由兩造
    負責，股權讓與後對外發生之債權債務由新股東負責。故系
    爭1,000萬元分配餘款乃翔永公司原股東出售其股份所得之
    款項，自屬原股東即兩造所公同共有，為不可分債權。
  (五)力煒實業股份有限公司（下稱力煒公司）之負責人為林蔡金
    麗，為獨立法人，與林文獻無涉，亦未積欠翔永公司任何款
    項，自無抵銷扣款之間題。
  (六)己○○與丁○○並無深交，自無可能委託丁○○代領分配款
    。
三、證據：除援用原審所提出者外，補提林富村聯合法律事務所
    函、東言法律事務所函、掛號郵件收件回執與公司及分公司
    基本資料查詢為證。
乙、甲○○方面：
一、本訴部分上訴聲明：
  (一)原判決不利甲○○部分廢棄。
  (二)上廢棄部分，林文獻、己○○在第一審之訴及假執行之聲請
    均駁回。
二、反訴部分上訴聲明：
  (一)原判決廢棄。
  (二)戊○○、丁○○、庚○○、乙○○、壬○○、癸○○、辛○
    ○、己○○應依序給付甲○○120萬元、72萬元、54萬元、
    60萬元、30萬元、30萬元、28萬8千元、24萬元及均自85年8
    月10日起至清償日止，依週年利率百分之五計算之利息。
  (三)請准供擔保宣告假執行。
三、答辯聲明：林文獻之上訴及假執行之聲請均駁回。
四、陳述：除與原判決記載相同者，茲予引用外，補稱略以：
  (一)85年8月間，股東決定分配系爭1,000萬元保管款後，己○○
    分得之24萬元，由丁○○於85年8月6日代領，己○○亦於原
    審95年4月4日言詞辯論筆錄承認有收到上開分配款項，且證
    人李麗玉於股款分配表記載己○○已領取，足證己○○確有
    領得24萬元之分配款。詎己○○於甲○○提起反訴後，又改
    稱其未領得分配款，其陳述先後矛盾，自無足取。至李麗玉
    於聽到己○○否認後，證稱印象中己○○之前就有向公司借
    款，所以（85年8月9日）沒來領等語，係指己○○於85年8
    月6日即先向保管款借支24萬元。又李麗玉證稱上開分配款
    係領自翔永公司帳戶，非甲○○帳戶云云，係記憶錯誤，與
    事實不符。
  (二)依李麗玉製作，經丁○○親自簽名之收據所載「丁○○2200
    00+50萬元」之字樣，足證丁○○分配款總金額為72萬元，
    其中22萬元丁○○於85年8月9日向李麗玉領取，其餘50萬元
    則於85年8月6日協同甲○○前往華南銀行汐止分行領取。丁
    ○○雖抗辯於85年8月9日分配股款前有向翔永公司借支50萬
    元云云，惟未舉證以實其說，自無足取。
  (三)91年6月7日返還林文獻400萬元者，係甲○○與丙○○二人
    ，非呂松山一人，有林文獻親筆收據可證，足證為全體股東
    保管款項者，非僅甲○○一人，而係甲○○及丙○○二人。
    又由甲○○、丙○○返還林文獻代墊款400萬元乙事，非但
    不足證明林文獻為寄託人，且由林文獻須提出原證二之營業
    稅額繳款書方得請求甲○○、丙○○二人歸墊及林文獻簽立
    之收據上載上開400萬元之用途為交稅等情，反可證系爭保
    管款之返還絕非未附條件，而係限於翔永公司之欠稅或其他
    債務，且該欠稅或其他債務係於股權移轉日前即已發生者，
    始得請求以系爭1,000萬元之保管款支付，倘股東先行墊款
    代償上開稅款或債務時，始得請求返還。
  (四)甲○○係因定期存款之利率較高，乃決定將系爭1,000萬元
    保管款存入定期存款，並非依林文獻之指示而為，不得據此
    認定林文獻為寄託人。又林文獻用假發票之行為係於87年間
    始遭查獲，而林文獻指示李麗玉分配股款及通知甲○○交付
    保管款以供分配之時間係於85年5月間，當時無法知悉及預
    見林文獻有逃漏稅之行為。且李麗玉係受林文獻指示代為分
    配股款乙情，為李麗玉於原審結證在卷，不得事後否認。
  (五)系爭活存帳戶為甲○○與丙○○二人共同開立之聯名帳戶，
    非甲○○個人所有，林文獻並未於84年8月2日及於同年11月
    27日分別存入724,395元及85,000元於系爭活存帳戶。至甲
    ○○係因林文獻於原審稱：「一千萬元仍放在汐止農會帳戶
    內，要動用時須由我、總經理丁○○及副總經理庚○○三人
    蓋章同意。」等語，與事實不符，乃反駁：「只要林文獻一
    人同意告訴我就可以動用，不須伊三人（指林文獻、丁○○
    、庚○○三人）同意」，原審筆錄載為「第三人」，自屬有
    誤。又甲○○上開陳述之真意為翔永公司應付他人之帳款或
    股東分配款，只要林文獻一人同意及通知甲○○，甲○○即
    可付款，不須林文獻、丁○○、庚○○三人共同同意，並非
    只有林文獻一人有權同意甲○○動用之意。故林文獻以外之
    原股東多數同意時，當然亦可動用系爭1,000萬元保管款。
  (六)兩造係將各自所持有翔永公司股份出售予闕山鎰，系爭1,00
    0萬元為兩造售股所得之部分款項，為兩造各自持有股份之
    變形物，其所有權應為兩造各自所有，其金額依原持股比例
    計算，是本件所涉之請求權應非不可分債權。
  (七)力煒公司所登記之董事長林蔡金麗為林文獻之妻子，董事林
    奎岑、林育岑為林文獻之子女，監察人則登記為林文獻本人
    ，事實上力煒公司為林文獻所經營，故林文獻稱力煒公司與
    其無關云云，顯無足取。
三、證據：援用原審所提出之立證方法。
丙、丙○○方面：
一、聲明：林文獻之上訴駁回。
二、除與原判決記載及甲○○記載相同者，茲予引用外，補稱略
    以：其僅到場簽名，印章非其保管，自無返還系爭1,000萬
    元之義務。
三、證據：援用原審及甲○○所提出之立證方法。
    理    由
一、林文獻等9人於備位聲明請求甲○○、丙○○返還系爭1千萬
    元中600萬元本息予林文獻等9人，訴訟標的對兩造均必須合
    一確定，故甲○○提起上訴，效力及丙○○，林文獻提起上
    訴，效力及於乙○○、丁○○、癸○○、己○○、戊○○、
    庚○○、蔡平順、辛○○等8人（下稱乙○○等8人），爰將
    丙○○、乙○○、丁○○、癸○○、己○○、戊○○、庚○
    ○、蔡平順、辛○○併列為上訴人。又乙○○、丁○○、癸
    ○○、戊○○、庚○○、蔡平順、辛○○未於言詞辯論期日
    到場，核無民事訴訟法第386條所列各款情形之一，爰依甲
    ○○、林文獻之聲請，由其一造辯論而為判決。
二、林文獻等9人主張：伊與甲○○、丙○○為翔永公司股東，
    林文獻為董事長，因全體股東決議轉讓翔永公司股份，恐尚
    有欠稅問題，乃於84年7月間決議，在應收帳款中保留系爭
    1,000萬元交由林文獻保管，以便隨時繳納欠稅。嗣林文獻
    與甲○○於台北縣汐止市○○街16號翔永公司工廠內辦公室
    ，約定將上開金額中之1,000萬元寄放於甲○○處，林文獻
    可隨時領回繳納稅款，林文獻隨即指示甲○○將系爭1,000
    萬元轉存定期存款，以便收取較高利息，甲○○乃於84年11
    月30日日依林文獻指示轉存定期存款。至91年間，林文獻為
    繳納87年營業稅4,764,500元，向甲○○取回400萬元，尚餘
    600萬元。詎甲○○竟擅將剩餘之600萬元款項分配予股東，
    其分配對寄託人林文獻不生效力。林文獻自得請求甲○○返
    還上開款項600萬元。倘認林文獻與甲○○未成立消費寄託
    契約，則甲○○及丙○○違背翔永公司全體股東決議，復未
    經林文獻同意，擅自將該1,000萬元中之600萬元部分給付予
    部分股東，其給付對林文獻等9人不生效力，呂松山、丙○
    ○仍應將剩餘600萬元返還予林文獻等9人等情，爰依消費寄
    託之法律關係，(一)先位聲明：甲○○、丙○○應給付林文獻
    600萬元及自95年5月31日起至清償日止，依週年利率百分之
    五計算之利息；(二)備位聲明：甲○○、丙○○應給付林文獻
    及乙○○等8人600萬元及自95年5月31日起至清償日止，依
    週年利率百分之五計算之利息。就甲○○之預備反訴，則以
    ：甲○○、丙○○分完股東分配款後還有保留款1,000萬元
    ，故其等所得之分配款非由系爭1,000萬元中支出，況系爭
    1,000萬元係要給甲○○、丙○○保管繳交稅款，其2人如何
    處理，伊均不知道，且並無必要將錢轉來轉去等語，資為抗
    辯（原審判命甲○○、丙○○應給付林文獻66萬元、給付己
    ○○24萬元，及均自95年5月31日起計付遲延利息，駁回林
    文獻等9人其餘之請求，並駁回甲○○、丙○○之反訴。林
    文獻、甲○○分別就其敗訴部分，聲明不服）。
    甲○○、丙○○則以：系爭1千萬元係全體股東決議交由其2
    人共同保管，以支付於出售股份之前翔永公司已發生或將來
    會有之稅款及費用，若經一段時間無前述稅款或費用發生，
    或雖發生但仍有餘款時，則分配予全體股東，其2人係為全
    體股東保管系爭1,000萬元，而非為林文獻一人保管。其2人
    受託保管之系爭1千萬元，除按原持股比例分配予原股東全
    體外，僅於翔永公司股權轉讓前即已存在且應由原全體股東
    共同負擔之稅款或費用等債務，方得支用，林文獻主張渠得
    隨時請求返還云云，與事實不符。85年8月間，股東認已無
    保留系爭1千萬元必要，乃決定每股先分配6萬元，全體股東
    共分配720萬元，另給付翔永公司會計李麗玉酬勞32,000元
    ，林文獻並指示李麗玉辦理分配款項及製作領據。除林文獻
    以外，乙○○等8人皆已收訖分配股款。91年6月7日，因林
    文獻提出繳款單聲稱其已代墊翔永公司營業稅4,764,500元
    ，其2人一時無法提出分配股款等單據資料，僅得與林文獻
    達成協議，交付林文獻400萬元，其餘70餘萬元由林文獻自
    行負責。迄本案繫屬後，甲○○才知上開4,764,500元並非
    翔永公司應納之稅捐，係林文獻擔任翔永公司負責人期間，
    使用假發票逃漏稅，遭稅捐機關科處之罰鍰，應由林文獻自
    行負責，不應由系爭1千萬元支出等語，資為抗辯。
    並提起預備反訴主張：倘認甲○○、丙○○將600萬元之分
    配股款分配予全體股東為無效，進而判決其2人返還林文獻
    等9人等人510萬元，則乙○○等8人於85年8月間向甲○○收
    取分配股款即無法律上之原因，自應返還甲○○等情，爰依
    不當得利之法律關係，求為命：戊○○給付甲○○120萬元
    、丁○○給付甲○○70萬元、庚○○給付甲○○54萬元、乙
    ○○給付甲○○60萬元、壬○○給付甲○○30萬元、癸○○
    給付甲○○30萬元、辛○○給付甲○○24萬元及均自85年8
    月10日起至清償日止，依週年利率百分之五計算之利息之判
    決。
三、兩造不爭執之事實：
  (一)甲○○、丙○○、林文獻、辛○○、戊○○、丁○○、庚○
    ○、乙○○、壬○○、癸○○、己○○等人原皆為翔永公司
    股東，每人持有之股數依序為甲○○17股、丙○○10股、林
    文獻20股、辛○○5股、戊○○20股、丁○○12股、庚○○
    12股、乙○○10股、壬○○5股、癸○○5股、己○○4股。
  (二)翔永公司原全體股東於84年間決議保留系爭1千萬元，暫不
    分配，其後甲○○、丙○○於84年7月2日在台北縣汐止鎮農
    會開立共同帳戶，同年7月27日，該款撥入前開共同帳戶，
    丙○○因交通不便，再將前開帳戶印章交由甲○○保管。
  (三)84年11月30日甲○○將系爭1千萬元轉為定存，84年12月23
    日定存解約，將存款轉至華南銀行汐止分行第000000000000
    號帳戶（下稱系爭華南銀行帳戶）。
  (四)甲○○於84年8月9日自系爭華南銀行帳戶領出系爭1千萬元
    中之348萬元，分配予股東，其中戊○○領得120萬元、丁○
    ○領得22萬元（至於另取得之50萬元，係分配日前先受分配
    之款項或分配當日向翔永公司所借，尚有爭執）、庚○○領
    得72萬元（扣除車款18萬元，實領54萬元）、乙○○領得60
    萬元（匯款）、壬○○（即蔡平順）領得30萬元（由庚○○
    代領）、癸○○領得30萬元（由庚○○代領）、辛○○領得
    30萬元（扣除借支1萬2千元後，實領28萬8千元），並給付
    會計李麗玉3萬2千元。
  (五)91年6月7日甲○○、丙○○於91年6月7日交付現金400萬元
    予林文獻作為繳納稅捐之用。
四、就甲○○、丙○○受何人委託保管系爭1千萬元言。關於此
    ，林文獻先位主張係其個人委託，備位主張係翔永公司原全
    體股東委託，丙○○、甲○○則抗辯係受翔永公司原全體股
    東委託。查林文獻主張係其個人委託甲○○、丙○○保管，
    無非以甲○○、丙○○於91年6月7日交付林文獻400萬元作
    為繳交稅金之用（原審卷(一)，69頁），苟非係林文獻委託，
    何以甲○○、丙○○會交付為論據。然甲○○、丙○○抗辯
    系爭1千萬元為翔永公司原全體股東委託甲○○、丙○○作
    為繳納公司稅捐之用，業據翔永公司之原股東即甲○○、丙
    ○○、乙○○、庚○○、壬○○、辛○○等於原審審理時陳
    述在卷（原審卷(一)，23頁、129頁、130頁、202頁至211頁）
    ，核與林文獻於原審陳稱：翔永公司結束營業後全體股東開
    會，決定保留1000萬元，其建議由甲○○、丙○○二保管等
    語（原審卷(一)，200頁）相符，應堪信為真實。林文獻先位
    聲明主張係其個人委託甲○○、丙○○保管，為不可信，備
    位聲明主張丙○○、甲○○係受翔永公司原全體股東委託，
    則屬可採。
五、就林文獻等9人之請求有無理由言。寄託物為代替物時，如
    約定寄託物之所有權移轉於受寄人，並由受寄人以種類、品
    質、數量相同之物返還者，為消費寄託。自受寄人受領該物
    時起，準用關於消費借貸之規定。又借用人應於約定期限內
    ，返還與借用物種類、品質、數量相同之物，未定返還期限
    者，借用人得隨時返還，貸與人亦得定一個月以上之相當期
    限，催告返還，民法第602條第1項、第478條分別定有明文
    。甲○○、丙○○係受翔永公司原全體股東委託委託保管系
    爭1千萬元，已如前述，則得請求甲○○、丙○○返還寄託
    物者為包含甲○○、丙○○在內之翔永公司原全體股東，甲
    ○○、丙○○返還之相對人，應為包含甲○○、丙○○在內
    之翔永公司原全體股東，是林文獻等9人先位聲明，請求甲
    ○○、丙○○將系爭1千萬元中之600萬元，返還林文獻個人
    ，固無理由，其備位聲明請求甲○○、丙○○返還該600萬
    元予林文獻等9人，亦無理由（經本院闡明後，林文獻等9人
    仍請求依前開備位聲明為判決）。
六、就甲○○提起之預備反訴有無理由言。查甲○○提起之反訴
    ，性質為預備反訴，即若法院認林文獻等9人請求甲○○返
    還85年8月9日分配予各股東之510萬元有理由，始請求乙○
    ○等8人應依不當得利法律關係返還所受領之分配款予甲○
    ○，業據甲○○於提起反訴時陳述明確（原審卷(二)，66頁）
    ，且為兩造於本院審理時所確認（本院卷，117頁）。本件
    林文獻等9人請求甲○○給付此金額之保管款，為無理由，
    已如前述，則法院自不必就此反訴部分為裁判。
七、綜上所述，林文獻等9人本於寄託物返還請求權，先位請求
    甲○○、丙○○給付林文獻600萬元，備位請求甲○○、丙
    ○○給付林文獻等9人600萬元，及自95年5月31日起至清償
    之日止計付遲延利息，均無理由，應予駁回。就先位請求部
    分，原審駁回林文獻等9人之請求，並無不合，林文獻等9人
    上訴指摘原判決此部分不當，聲明廢棄改判，為無理由，應
    予駁回。就備位請求部分，林文獻等9人係聲明甲○○、丙
    ○○應給付林文獻等9人600萬元本息，並未聲明應各別給付
    ，原審判命甲○○、丙○○給付林文獻66萬元、給付己○○
    24萬元及法定遲延利息，已逾林文獻等9人聲明範圍，兩造
    上訴意旨就此部分指摘原判決不當，求予廢棄，為有理由，
    應由本院將原判決此部分廢棄。林文獻等9人之請求及其假
    執行之聲請，尚有未洽，如前述，自應予以駁回，原判決駁
    回其等之訴部分，理由雖有不同，結論則無二致，林文獻等
    9人上訴聲明廢棄，仍為無理由，應予駁回。至於甲○○提
    起之預備反訴，法院毋庸審判，原審竟予駁回，亦有未洽，
    甲○○上訴聲明指摘原判決此部分不當，求予廢棄，亦有理
    由，應由本院將原判決此部分廢棄，以資糾正。
八、據上論結，本訴部分，兩造上訴均為一部有理由，一部無理
    由，反訴部分，甲○○之上訴為有理由。依民事訴訟法第
    463條、第385條第1項、第450條、第449條第1項、第79條、
    第85條第2項，判決如主文。
中    華    民    國    97    年    8    月     12    日
                    民事第九庭
                        審判長法  官    黃熙嫣
                              法  官    陳玉完
                              法  官    呂太郎
正本係照原本作成。
如不服本判決，應於收受送達後20日內向本院提出上訴書狀，其
未表明上訴理由者，應於提出上訴後20日內向本院補提理由書狀
（均須按他造當事人之人數附繕本）上訴時應提出委任律師或具
有律師資格之人之委任狀；委任有律師資格者，另應附具律師資
格證書及釋明委任人與受任人有民事訴訟法第466條之1第1項但
書或第2項（詳附註）所定關係之釋明文書影本。
中    華    民    國    97    年    8     月    18    日
                              書記官    黃千鶴
附註：
民事訴訟法第466條之1（第1項、第2項）：
對於第二審判決上訴，上訴人應委任律師為訴訟代理人。但上訴
人或其他法定代理人具有律師資格者，不在此限。
上訴人之配偶、三親等內之血親、二親等內之姻親，或上訴人為
法人、中央或地方機關時，其所屬專任人員具有律師資格並經法
院認為適當者，亦得為第三審訴訟代理人。


司法院資訊處製作；財團法人民間司法改革基金會備份。
